【裁判字號】    98,判,1402
【裁判日期】    981119
【裁判案由】    營利事業所得稅
【裁判全文】
最  高  行  政  法  院  判  決
                                      98年度判字第1402號
上  訴  人  甲○○（原富弘紗布有限公司清算人）
訴訟代理人  楊淑卿
被 上訴 人  財政部臺灣省中區國稅局
代  表  人  乙○○
上列當事人間營利事業所得稅事件，上訴人對於中華民國96年12
月13日臺中高等行政法院96年度訴字第431號判決，提起上訴，
本院判決如下：
    主  文
上訴駁回。
上訴審訴訟費用由上訴人負擔。
    理  由
一、上訴人以富弘紗布有限公司（下稱富弘公司）已向經濟部登
    記解散，並於民國92年12月30日選任其為清算人，及於93年
    2月20日向臺灣彰化地方地院（下稱彰化地院）申報，經該
    院以93年2月24日彰院鳴民愛93年度司字第8號函復准予備查
    ，並以副本函知被上訴人。被上訴人收受彰化地院前揭副函
    後，以93年6月14日以中區國稅徵字第0930035344號函向清
    算人申報富弘公司應補繳91年及92年度營利事業所得稅各28
    ,768元及23,372元，要求清算人列入債權登記。被上訴人在
    富弘公司清算前即明知並掌握該公司涉及90年度違章補稅、
    罰鍰情事，於其就任清算人（92年12月30日）至富弘公司清
    算完結（93年7月21日）長達7個月之期間，被上訴人均未作
    成補稅及罰鍰之處分，乃於富弘公司清算完結，法人資格消
    滅後，始開立90年度營利事業之補稅及罰鍰處分，乃分別於
    93年10月15日及94年4月8日檢還稅單，請求被上訴人註銷。
    未料被上訴人又於94年5月17日另以中區國稅徵字第0940025
    309號函行文上訴人要求預估申報90年稅款債權，並於同年6
    月29日及7月6日要求更正債權登記，上訴人於94年8月12日
    函復被上訴人，富弘公司已清算完結，法人資格已消滅，並
    檢還稅單。被上訴人又於94年8月17日以中區國稅徵字第094
    0045459號函，認富弘公司清算人未通知其申報債權，不生
    清算完結之法律效果為由，檢送稅單要求上訴人繳納。上訴
    人不服，提起訴願經駁回後，向原審法院提起行政訴訟，請
    求判決將訴願決定及原處分均撤銷。經原審法院95年8月23
    日95年度訴字第00280號裁定，以被上訴人94年8月17日中區
    國稅徵字第0940045459號函，係就上訴人申請事項之處理結
    果，說明富弘公司並未合法完成清算程序，其法人人格仍未
    消滅，富弘公司依法仍應繳納上開營利事業所得稅及罰鍰，
    所為單純的事實敘述及理由說明，並檢還上開繳款書4份，
    上訴人既不因該項敘述或說明而生法律效果，顯非訴願法第
    3條所稱之行政處分，而駁回其訴，並另敘明上訴人不服被
    上訴人核定90年度營利事業所得稅本稅1,264,731元及罰鍰
    1,264,700元、90年度未分配盈餘加徵營利事業所得稅本稅
    142,615元及罰鍰71,300元，提出申請免予繳納；以及對被
    上訴人以90年9月30日93年度財營業字第55093100501號處分
    書，裁處758,800元罰鍰之處分不服提起訴願，無論係以申
    請書或訴願書提出，均係對被上訴人核定稅捐之處分及罰鍰
    處分表示不服，被上訴人即應依復查之程序處理，方符法定
    程序。被上訴人旋通知富弘公司以上訴人名義提起訴願，當
    事人不適格，請補正以富弘公司名義申請。上訴人接獲上開
    通知後，即在原提出之訴願書上加載「富弘紗布有限公司」
    名義，被上訴人乃作成實體復查決定，駁回富弘公司復查之
    申請，富弘公司不服提起訴願，亦遭財政部以實體決定駁回
    ，上訴人仍不服，以其個人名義提起本件行政訴訟，經原審
    以96年度訴字第431號判決（下稱原判決）駁回。上訴人仍
    不服，遂提起本件上訴。
二、上訴人起訴主張：被上訴人於富弘公司依法清算完結法人資
    格消滅後，始檢送上開稅額及罰鍰處分，經上訴人提起訴願
    、行政訴訟，被上訴人未依原審法院95年度訴字第280號判
    決( 按應係「裁定」)意旨，就依「前清算人甲○○」主張
    「富弘公司已依法清算完結法人人格已消滅」乙節做成復查
    決定，係無理要求前清算人甲○○於原申請書上書寫富弘公
    司名稱後（因富弘公司已不存在，故未加蓋富弘公司章），
    以富弘公司名義復查決定駁回，上訴人不服，向財政部提起
    訴願，財政部亦以富弘公司名義駁回，被上訴人及財政部之
    決定，均顯非適法。另訴願決定書亦未就上訴人主張「富弘
    公司業經合法清算完結，法人資格已不存在，系爭款項應予
    註銷」乙節，加以論駁，顯有訴願決定不備理由之違法等語
    ，為此，訴請將訴願決定及原處分均撤銷。
三、被上訴人則以：本案受處分人及繳款書所載之納稅義務人為
    富弘公司，係為法人，而上訴人甲○○以自然人名義申請復
    查，惟其復查申請書內容均敘明係對富弘公司所受處分不服
    ，顯係代表公司申請復查，嗣於95年11月13日補正改以富弘
    公司名義申請，並出具說明書敘稱該公司已清算完結，公司
    章已銷燬，致無法加蓋公司圖記，被上訴人乃參照行政院94
    年5月11日院臺規字第0940085473號函規定，以富弘公司名
    義作成復查及訴願決定，並無不合等語，資為抗辯，求為判
    決駁回上訴人之訴。
四、原審斟酌全辯論意旨及調查證據結果，以：被上訴人於原審
    法院95年度訴字第00280號裁定確定後，以95年11月6日中區
    國稅法一字第0950059604號函通知上訴人，請其於95年11月
    14日前補正改以富弘公司之名義提出，並加蓋公司印章，如
    有特殊原因無法加蓋公司印章於申請書、訴願書及補呈訴願
    理由書，改以公司名義提出，並敘明無法補正之情事等語；
    上訴人收受被上訴人前開書函後，於95年11月13日向被上訴
    人提出說明書，說明富弘公司已清算完結，法人資格已消滅
    且公司章已銷燬等語，並就其94年10月19日提出之訴願書及
    於94年11月4日提出之補呈訴願理由書之訴願人欄，加載富
    弘公司等字，被上訴人於上訴人補正後，即就富弘公司不服
    系爭行政處分案件，作成實體之復查決定，駁回上訴人復查
    之申請。嗣富弘公司不服該復查決定，復以富弘公司名義提
    起訴願，財政部亦以富弘公司為訴願人，就其提起之訴願，
    作成實體之訴願決定，駁回富弘公司之訴願。是以，原處分
    顯係對富弘公司作成營業稅罰鍰、營利事業所得稅補稅及罰
    鍰暨加徵營利事業所得稅及罰鍰之處分，復查及訴願決定亦
    係就富弘公司不服上開補稅及罰鍰，予以駁回。則上訴人於
    財政部作成訴願決定，以實體駁回富弘公司之訴願後，又以
    其係富弘公司之原清算人，以個人名義提起本訴，請求撤銷
    被上訴人對富弘公司之補稅及罰鍰處分及財政部之訴願決定
    ，上訴人當事人適格顯有欠缺，其訴為顯無理由等語，而駁
    回上訴人在原審之訴。
五、本院按：原判決駁回上訴人之訴，核無不合。又依行政訴訟
    法第4條規定，提起撤銷訴訟者，係以行政處分侵害其權利
    或法律上之利益為要件。是以第4條第3項所稱之「利害關係
    人」，其「利害關係」自是指「權利或法律上之利益」受侵
    害之利害關係。再法人為法律上之獨立人格，其與為法人代
    表人之自然人，係個別之權利義務主體，法人受行政處分者
    ，法人之代表人不得主張其有權利或法律上利益受侵害而提
    起撤銷訴訟，否則欠缺訴訟權能，原告不適格。公司之清算
    人，乃執行清算中公司清算事務及代表該清算公司之人，其
    既僅是清算中公司之代表人，不因以清算公司為對象之行政
    處分，而有權利或法律上之利益受侵害，其非行政訴訟法第
    4條第3項所稱之利害關係人。上訴意旨主張上訴人依行政訴
    訟法第4條第3項規定以利害關係人身分起訴，原判決不查，
    認主體不適格，以程序不合法駁回，與行政訴訟法第4條第3
    項之規定，顯有違反云云，法律見解有誤。再原審多次闡明
    上訴人是否以個人名義、係為富弘公司或個人起訴，則上訴
    人是否有原告適格，明顯成為本案爭點，上訴意旨指摘原判
    決未依行政訴訟法告知當事人就主體不適格部分為辯論云云
    ，自屬無據。另本件既係因上訴人原告不適格而駁回其訴，
    其實體上之主張，即無庸審究。從而，原判決並無上訴人所
    指有違背法令之情形，上訴意旨指摘原判決違背法令，求予
    廢棄，為無理由，應予駁回。
六、據上論結，本件上訴為無理由。依行政訴訟法第255條第1項
    、第98條第1項前段，判決如主文。
中    華    民    國    98    年    11    月    19    日
                    最高行政法院第五庭
                        審判長法官  黃  璽  君
                              法官  鄭  小  康
                              法官  鄭  忠  仁
                              法官  吳  東  都
                              法官  陳  金  圍
以  上  正  本  證  明  與  原  本  無  異
中    華    民    國    98    年    11    月    23    日
                              書記官  郭  育  玎


司法院資訊處製作；財團法人民間司法改革基金會備份。
